【裁判字號】    98,台上,7417
【裁判日期】    981210
【裁判案由】    違反毒品危害防制條例
【裁判全文】
最高法院刑事判決            九十八年度台上字第七四一七號
上  訴  人  甲○○
選任辯護人  劉昌崙律師
            林聖彬律師
上列上訴人因違反毒品危害防制條例案件，不服台灣高等法院中
華民國九十八年九月二十四日第二審更審判決（九十八年度上更
(二)字第一六七號，起訴案號：台灣桃園地方法院檢察署九十五年
度偵字第二五一四七號），提起上訴，本院判決如下：
    主  文
上訴駁回。
    理  由
按刑事訴訟法第三百七十七條規定，上訴於第三審法院，非以判
決違背法令為理由，不得為之。是提起第三審上訴，應以原判決
違背法令為理由，係屬法定要件。如果上訴理由書狀並未依據卷
內訴訟資料，具體指摘原判決不適用何種法則或如何適用不當，
或所指摘原判決違法情事，顯與法律規定得為第三審上訴理由之
違法情形，不相適合時，均應認其上訴為違背法律上之程式，予
以駁回。本件上訴人甲○○上訴意旨略稱：(一)、原判決雖認同案
被告曾建中、張嘉恩於民國九十五年十一月二十四日警詢時，及
證人鐘緒年於九十六年一月二十四日警詢時之陳述，無證據能力
；曾建中於九十六年一月八日、同年三月十三日警詢時，及張嘉
恩於九十六年二月七日、同年三月十四日警詢時之陳述，有證據
能力；另曾建中、張嘉恩、林金富及鐘緒年等人於偵查中之陳述
，亦有證據能力。惟林金富於九十五年十一月二十四、九十六年
一月五日警詢時，及張嘉恩於九十五年十一月二十四日警詢時所
為之陳述是否具有證據能力？是否可採？原判決並未加以說明。
再者，原判決認為上訴人以外之人於審判外之陳述，若有利於上
訴人者，均屬事後袒護之詞，亦未說明理由。原判決自有理由不
備之違誤。(二)、原判決既認定曾建中於九十六年一月八日、同年
三月十三日警詢時，及張嘉恩於九十六年二月七日、同年三月十
四日警詢時之陳述，核與其等二人於偵查中結證之情節，及鐘緒
年於偵查及第一審審理時證述之過程，暨卷附上訴人與張嘉恩之
通訊監察譯文內容大致相符。則原判決似可憑曾建中、張嘉恩上
開於偵查中之證詞，及鐘緒年於偵查及第一審審理時之證詞，暨
上開通訊監察譯文，即可獲致上訴人有參與本件犯行之結論，是
曾建中、張嘉恩上開於警詢所為之陳述，若以其他證據代替，亦
可達到同一目的，何以仍具有「為證明犯罪事實存否所必要」之
要件，而具有證據能力，原判決並未說明。又曾建中、張嘉恩上
開於警詢所為關於上訴人有參與本件犯行之陳述，其陳述當時之
原因、過程、內容、功能等外在環境如何？其陳述是否出於真意
？有無違法取供？其信用性是否已獲得確定保障之特別情況？皆
未見原判決加以論斷說明。再者，何以上訴人以外之人於審判中
經具結、詰問等陳述所為之陳述，其證明力，會低於未經具結之
警詢及未經詰問程序之偵訊筆錄，原判決亦未明。亦有理由欠
備之違背法令。(三)、原判決雖認定曾建中於九十六年一月八日、
張嘉恩於九十六年二月七日之警詢筆錄具有證據能力，然該兩次
製作警詢筆錄時，警方並未詢問曾建中、張嘉恩是否欲選任辯護
人到場，即開始製作筆錄，此二份筆錄顯有重大違法之事由存在
，自應無證據能力等語。
惟查：證據之取捨、證據證明力之判斷，以及事實有無之認定，
屬事實審法院之職權，苟其取捨判斷與認定，並不違背論理法則
及經驗法則，即不容任意指為違法，而執為適法之第三審上訴理
由。本件原審認定上訴人有原判決所載共同製造第二級毒品甲基
安非他命之犯行。係依憑曾建中於警詢（九十六年一月八日、同
年三月十三日）及偵查中（九十六年三月十三日）證稱：本件甲
基安非他命之製造工廠係上訴人所出資，由張嘉恩、林金富負責
製造，是張嘉恩叫伊去幫忙打雜，伊是聽命於上訴人，接受上訴
人指揮辦事，當時伊要一起參與製毒時，是張嘉恩去跟上訴人說
的，經上訴人同意後，伊才加入，本件是上訴人拿錢出來製造毒
品，所以伊要參加製毒一定要經由張嘉恩請示上訴人後才可以加
入，伊記得當時上訴人有問張嘉恩及林金富，確定會不會製造安
毒，張嘉恩及林金富均答稱會，所以上訴人才決定出錢由張嘉恩
及林金富製毒，伊、張嘉恩與上訴人是大哥與小弟關係，上訴人
是大哥，伊二人是小弟等語；證人張嘉恩於警詢（九十六年二月
七日、同年三月十四日）及偵查中（九十六年三月十四日）證稱
：伊有跟上訴人報告過製造甲基安非他命的進度，九十五年十一
月三日伊曾與上訴人通過電話，因當時還在實驗製造甲基安非他
命，還不確定所製造出來的甲基安非他命成分如何，所以有拜託
上訴人請他的朋友拿去試試看，通話內容提及「兩壺」是指已提
煉出來的液態甲基安非他命，上訴人在通話中亦有提及要看好實
驗中的甲基安非他命，並要把實驗好的甲基安非他命收好，等見
面的時候再交給上訴人，麻煩上訴人拿給他朋友等語；鐘緒年於
偵查中及第一審審理時證稱：是上訴人提議要製造安毒，當時林
金富、張嘉恩都有在場，上訴人就拿感冒藥問說可不可用這個製
造安毒，伊在基隆的百福社區試驗的結果好像可行，上訴人就建
議把東西移到板橋四川路的地方來試驗，過一段時間，上訴人叫
林金富來載伊去龜山的一個地方（即桃園縣龜山鄉○○路一七二
巷二弄一號），上訴人就叫伊繼續試驗，後來伊有將製造安毒的
方式及過程寫在本子上交給林金富及張嘉恩，伊不知道整個資金
是誰提供的，但有看到張嘉恩及林金富都是向上訴人拿錢，他們
也是聽上訴人的指示辦事，在龜山做實驗的過程中，上訴人也有
來看，但是沒有從頭到尾，大概看了約10秒鐘等語；且扣案編號
A1、A2白色晶體二包、編號A3淡黃色粉末一包、編號C3、C4黃色
液體二瓶及編號F1、F3、F4紅色液體三瓶，均檢出第二級毒品甲
基安非他命成分，而編號A1、A2等二包含甲基安非他命之白色晶
體，並已達一般可供人施用之程度，堪認本件以「紅磷法」製造
甲基安非他命之製程已達既遂程度等情，亦有內政部警政署刑事
警察局之鑑定書及函文在卷可稽；此外，並有逕行搜索指揮書、
台北縣政府警察局刑事警察大隊搜索扣押筆錄、扣押物品目錄表
、現場照片、通訊監察譯文等在卷，及原判決附表編號一、二所
示之物扣押可證等證據資料。予以綜合判斷，認上訴人犯行堪以
認定。並指駁、說明上訴人否認犯罪，所辯：伊並未參與本件犯
行，僅係單純出借伊母親所承租之桃園縣龜山鄉○○路一七二巷
二弄一號房屋予林金富，伊不知道林金富等人在該址製造毒品云
云，為卸飾之詞；林金富於偵查、審理中供述：伊雖有向上訴人
借錢，但上訴人並不知情，亦未參與本件製造甲基安非他命之行
為云云，張嘉恩、曾建中於九十五年十一月二十四日偵訊中及嗣
後第一審審理時證稱：上訴人未參與製造毒品云云，均係事後袒
護上訴人之詞，不足採信等由甚詳。又以核上訴人所為，係犯毒
品危害防制條例第四條第二項之製造第二級毒品罪，於法定刑度
內，酌情量處有期徒刑十年六月，併為相關從刑之諭知。已詳
其所憑證據及認定之理由，所為論斷均有卷存證據資料可資覆按
。上訴意旨雖指摘原判決違法，然查：(一)、被告以外之人於檢察
事務官、司法警察官或司法警察調查中所為之陳述，與審判中不
符時，其先前之陳述具有較可信之特別情況，且為證明犯罪事實
存否所必要者，得為證據，刑事訴訟法第一百五十九條之二定有
明文。被告以外之人於檢察事務官、司法警察（官）調查時所為
之陳述，依同法第一百五十九條規定，本無證據能力，必須具備
「可信性」及「必要性」二要件，始適用上開規定而例外具有證
據能力，得作為判斷之依據。所謂「較可信之特別情況」，係屬
「信用性」之證據能力要件，而非「憑信性」之證據證明力，法
院應比較其前後陳述當時之原因、過程、內容、功能等外在環境
加以觀察，以判斷先前之陳述，是否出於真意之供述、有無違法
取供等情形，其「信用性」獲得確保之特別情況。曾建中於九十
六年一月八日及三月十三日、張嘉恩於九十六年三月十四日之警
詢筆錄確係出於其二人之自由意思所為之陳述，警員並無不法取
供之情事，業據其二人於偵查中坦承在卷，且上訴人於原審法院
上訴審審理時聲請勘驗張嘉恩之九十六年二月七日、及曾建中之
同年三月十三日之警詢錄音，經上訴人之辯護人先行勘驗後認錄
音內容與各該警詢筆錄所載大致相同，而於九十七年五月二十日
撤回勘驗之聲請等情，亦有當日之準備程序筆錄在卷可查。而曾
建中、張嘉恩製作警詢筆錄時，上訴人並未在警察局，其二人當
時所為之陳述，較無人情上之壓力，自較能為真實任意之陳述，
是依曾建中、張嘉恩於製作警詢筆錄時之外在環境觀之，其二人
於警詢所為之陳述自具有較可信之特別情況。原判決既已明曾
建中、張嘉恩之警詢筆錄何以具有特別可信之情況，上訴意旨猶
指原判決未說明其二人於警詢之陳述是否出於真意？有無違法取
供？其信用性是否獲得確定保障之特別情況云云，顯有誤認。又
曾建中於九十六年一月八日及同年三月十三日、暨張嘉恩於九十
八年二月七日及同年三月十四日在警詢時所為之陳述，核與其二
人嗣於偵查中所述，並非完全雷同，原判決就其二人嗣於偵查中
所未陳述之部分，援引其二人在警詢時所述關於上訴人確有參與
本案之證詞（亦即為證明上訴人犯罪事實存否所必要），作為本
案論罪之證據，核並無違背證據法則。至於其二人於警詢及偵訊
所證相同之部分，原判決縱有如上訴意旨所指摘其二人此部分於
警詢所為之陳述，若以其他證據代替，亦可達到同一目的，似不
具有「為證明犯罪事實存否所必要」之要件之情形，惟除去其二
人此部分之警詢筆錄，仍應為相同之認定，原判決就此部分有關
證據能力所為說明，縱有如上訴意旨所指摘未盡允當之處，然於
判決結果既不生影響，仍不得執為上訴第三審之適法理由。(二)、
原判決並未引用林金富於九十五年十一月二十四日、九十六年一
月五日之警詢筆錄作為上訴人犯罪之證據，自無論述該警詢筆錄
有無證據能力之必要；至於張嘉恩於九十五年十一月二十四日之
警詢筆錄，並不具有證據能力，原判決已詳為論述。上訴意旨指
稱原判決未明林金富、張嘉恩此部分之警詢筆錄有無證據能力
之理由，有理由不備之違誤，自屬無據。(三)、刑事訴訟法第九十
五條規定詢問被告時應告知得選任辯護人，其立法目的在保護被
告之辯護權，使其知悉得藉由選任辯護人以保護其正當權益。曾
建中於九十六年一月八日、張嘉恩於九十六年二月七日製作警詢
筆錄之初，警員即已告知其二人：「你涉嫌毒品危害防制條例案
，於受詢問時，得行使下列權利：二得選任辯護人。」等語，此
有其二人之警詢筆錄在卷可查，況其二人亦從未抗辯警員於製作
警詢筆錄時並未告知上開權利事項，或拒絕其二人欲選任辯護人
到場之要求，上訴意旨所稱曾建中、張嘉恩上開二份警詢筆錄有
違反上開告知義務云云，顯非依據卷內資料而為指摘，自非合法
之上訴理由。(四)、至於其他上訴意旨，均係就原審依憑證據所為
採證認事職權之合法行使，以及原判決已論列說明之事項，依憑
己見任意指摘為違法，並重為事實之爭執，否認犯罪，殊與法律
規定得為第三審上訴理由之違法情形不相適合。衡以前開說明，
上訴人之上訴為違背法律上之程式，應予駁回。
據上論結，應依刑事訴訟法第三百九十五條前段，判決如主文。
中    華    民    國  九十八  年   十二   月    十    日
                      最高法院刑事第十三庭
                          審判長法官  賴  忠  星
                                法官  呂  丹  玉
                                法官  吳      燦
                                法官  施  俊  堯
                                法官  蔡  名  曜
      本件正本證明與原本無異
                                      書  記  官
中    華    民    國  九十八  年   十二   月   十六   日
                                                      Ｅ

司法院資訊處製作；財團法人民間司法改革基金會備份。
